最高法院民事判決　　　　　　　　　 110年度台上字第3019號
上　訴　人　彰化商業銀行股份有限公司

法定代理人　凌忠嫄
訴訟代理人　林復華律師
　　　　　　林柏瑞律師
被 上訴 人　張家銘
　　　　　　張珮菁
　　　　　　黃秀蓮
共　　　同
訴訟代理人　陳琪苗律師
上列當事人間分配表異議之訴事件，上訴人對於中華民國110年4
月14日臺灣高等法院高雄分院第二審判決（110 年度上字第28號
），提起上訴，本院判決如下：　　　　　　　　　
    主  文
原判決廢棄，發回臺灣高等法院高雄分院。
    理  由
一、本件被上訴人主張：上訴人以其對訴外人張徐千惠（於民國
    00年00月00日死亡，第一審原告張其峰為其繼承人之一，亦
    於00年00月00日死亡，由伊承受訴訟）有本金新臺幣（下同
    ）105 萬7668元、17萬6478元借款（下稱系爭借款），及其
    利息及違約金之債權為由，聲請臺灣高雄地方法院（下稱高
    雄地院）核發91年9 月19日91年度促字第80086號、第80085
    號支付命令（下稱系爭支付命令），持以聲請強制執行張徐
    千惠之財產無效果後，換發該院97年度司執字第45417 號、
    第45419 號債權憑證（下稱系爭債權憑證）。嗣執系爭債權
    憑證向臺灣屏東地方法院民事執行處（下稱執行法院），聲
    請拍賣張徐千惠名下、已為上訴人設定本金最高限額216 萬
    元抵押權（下稱系爭抵押權）之坐落屏東縣○○市○○段○
    0000000地號土地及其上同段第00建號建物（下稱系爭不動
    產），經該院以107年度司執字第21876號強制執行事件（下
    稱系爭執行事件）受理在案，拍定後於108年8月19日製作分
    配表（下稱系爭分配表），定期實施分配。惟上訴人就系爭
    借款之請求權時效分別於106年4月24日、6月3日屆滿，遲至
    107年5月間始向張徐千惠之繼承人求償，其請求權因逾15年
    時效而消滅。且因系爭支付命令核發當時，張徐千惠已死亡
    ，該支付命令無效，上訴人之請求權消滅時效未中斷。縱認
    上訴人就系爭借款之請求權未罹於時效，系爭分配表次序 6
    、7中所列之各期利息、違約金，其請求權逾5年部分亦罹於
    時效，上訴人僅得請求自102年5月15日至106年4月24日、自
    102年5月15日至106 年6月3日之利息等情。爰依強制執行法
    第41條第1 項規定，求為命：剔除系爭分配表次序6至9所列
    上訴人分配之債權原本及分配金額（次序6 中自102年5月15
    日至106年4月24日止、次序7中自102年5月15日至106年6 月
    3 日止之利息除外）之判決（被上訴人就上開除外部分之訴
    ，經第一審判決其敗訴後，未據聲明不服，而未繫屬於本院
    ，下不論述）。
二、上訴人則以：系爭借款債權因伊聲請強制執行而時效中斷，
    本金及違約金請求權時效均重新起算15年，縱有部分利息請
    求權逾5年時效，惟伊於97年5月14日換發系爭債權憑證時，
    亦生時效中斷效力，利息應自上開期日往前回溯5 年起算。
    嗣伊於時效屆滿前再聲請系爭執行事件，其餘利息請求權自
    未罹於時效。縱認伊系爭借款之請求權已罹時效，系爭不動
    產設有系爭抵押權，伊仍得依民法第145條第1項、第880 條
    規定，於消滅時效完成後5 年內，就系爭不動產取償。再者
    ，被上訴人係對系爭債權憑證是否合法、得否據為執行名義
    等強制執行程序是否違法問題，有所爭執，應依強制執行法
    第12條第1項規定聲明異議，其依同法第39條第1項規定就系
    爭分配表聲明異議，提起本件分配表異議之訴，於法未合等
    語，資為抗辯。
三、原審維持第一審所為上開上訴人敗訴之判決，駁回其上訴，
    無非以：上訴人持系爭債權憑證，聲請執行法院拍賣系爭不
    動產（由上訴人代張徐千惠之繼承人辦理繼承登記）。嗣於
    107年7月18日拍定，並發給權利移轉證明書；執行法院於10
    8年8月19日製作系爭分配表，定於108年9月17日分配。張其
    峰於同年月16日對系爭分配表聲明異議，執行法院於同年月
    17日通知上訴人，被上訴人於108年9月25日提起本件分配表
    異議之訴，與強制執行法第41條第1 項規定並無不合，自屬
    合法。被上訴人係主張上訴人就系爭借款之本金、利息及違
    約金之請求權已罹於時效，並非系爭執行事件違背強制執行
    程序規定，當無僅得依同法第12條規定聲明異議，而不得提
    起分配表異議之訴問題。其次，張徐千惠於00年00月00日死
    亡，高雄地院於同年月19日對已死亡之張徐千惠核發系爭支
    付命令，並付與上訴人確定證明書，系爭支付命令不合法，
    據以換發之系爭債權憑證自亦不合法，均不得據為執行名義
    。惟系爭不動產業經拍定並發給權利移轉證書，拍賣程序已
    終結，執行法院無從撤銷該拍定。系爭支付命令既不合法，
    自不生與起訴同一之中斷時效效力；縱上訴人曾持以聲請強
    制執行，仍無從中斷時效，僅生因請求而中斷時效，且因其
    未於請求後6 個月內起訴，時效視為不中斷。系爭借款本金
    之請求權時效，自91年3 月24日、91年5月3日起算，至上訴
    人107年5月18日向張徐千惠之繼承人求償時，已罹於15年時
    效而消滅，其利息及違約金請求權，為本金請求權之從權利
    ，亦同罹於時效消滅。至上訴人得否依民法第145條第1項、
    第880條規定，於消滅時效完成後，5年內就其抵押物取償，
    與本件訴訟爭點無涉。從而，被上訴人依強制執行法第41條
    第1 項規定，提起本件分配表異議之訴，請求剔除如上開聲
    明部分上訴人分配之債權原本及分配金額，不得列入分配，
    為有理由，應予准許等詞，為其判斷之基礎。
四、按因強制執行所得之金額，如有多數債權人參與分配時，執
    行法院應作成分配表，強制執行法第31條前段定有明文。準
    此，執行法院必於強制執行有所得，且有「多數債權人參與
    分配」時，始須作成分配表為分配。如無多數債權人參與分
    配，縱執行法院誤作成「分配表」，此亦非所謂「分配」，
    本不適用分配之程序。倘當事人係對該「分配表」所載之債
    權數額或分配金額有不同意，向執行法院聲明異議時，執行
    法院仍應依強制執行法第12條所定之程序處理；倘債務人係
    主張有債權不成立或消滅或妨礙債權人請求之事由發生者，
    則應依同法第14條規定提起異議之訴；要無依同法第39條至
    第41條所定就分配表異議程序處理之餘地。又土地增值稅依
    稅捐稽徵法第6條第3項規定屬代扣性質，並不適用強制執行
    法關於參與分配之規定。本件系爭執行事件依系爭分配表之
    記載，除屏東縣政府財稅局徵收土地增值稅外，似僅有上訴
    人一名債權人。果爾，本件因強制執行所得之金額，既別無
    其他債權人聲明參與分配，執行法院原無製作分配表之必要
    ，縱誤作系爭分配表，其性質仍為計算書，旨在通知當事人
    或利害關係人表示意見，非依強制執行法第31條規定所製作
    之分配表，依上說明，自無依同法第39條至第41條所定就分
    配表異議程序處理（即提起分配表異議之訴）之餘地。原審
    疏未闡明予以糾正，遽以分配表異議之訴程序審理並為判決
    ，自有未當。上訴論旨，指摘原判決違背法令，求予廢棄，
    非無理由。至被上訴人之意思究係依強制執行法第12條規定
    聲明異議，或依同法第14條規定提起異議之訴，或另依其他
    法律關係為聲明，尚有未明，案經發回，原法院應注意闡明
    令其明確，以利案件之處理，併此敘明。
據上論結，本件上訴為有理由。依民事訴訟法第477條第1項、第
478 條第2項，判決如主文。
中    華    民    國   111    年    1     月    6     日
                      最高法院民事第五庭
                          審判長法官  袁  靜  文  
                                法官  林  金  吾  
                                法官  石  有  為  
                                法官  許  秀  芬  
                                法官  陳  靜  芬  
本件正本證明與原本無異
                                      書  記  官
中    華    民    國   111    年    1     月    20    日